【裁判字號】    89,台上,2242
【裁判日期】    891005
【裁判案由】    請求撤銷買賣契約
【裁判全文】
最高法院民事判決                              八十九年度台上字第二二四二號
    上  訴  人  三凌營造股份有限公司
    法定代理人  蘇正雄
    被 上訴 人  甲○○
                乙○○
右當事人間請求撤銷買賣契約事件，上訴人對於中華民國八十八年七月十三日台灣高
等法院台南分院第二審判決（八十八年度重上字第三○號），提起上訴，本院判決如
左：
    主  文
原判決關於駁回上訴人請求被上訴人乙○○返還被上訴人甲○○新台幣玖佰伍拾陸萬
元，並交由上訴人受領之上訴及該訴訟費用部分廢棄，發回台灣高等法院台南分院。
其他上訴駁回。
第三審訴訟費用關於駁回其他上訴部分由上訴人負擔。
    理  由
本件上訴人主張：伊與被上訴人甲○○於民國八十六年四月二十五日訂立承攬契約，
甲○○將坐落台南縣永康市○○段四○九、四一○、四五四、四五五地號土地（下稱
系爭土地）上之二十一樓大樓新建工程（下稱系爭工程）委由伊興建，並取得伊交付
之新台幣（下同）九百五十六萬元，惟甲○○所簽交伊作為履約保證之同額支票共二
紙屆期均不獲兌現，伊即係甲○○之債權人。嗣甲○○雖於同年六月十一日向被上訴
人乙○○買受系爭土地，並交付定金一千萬元（其中包括伊所交付之九百五十六萬元
在內），但渠二人已另於同年十月十四日與訴外人徐耕雄訂立協議書，同意由徐耕雄
承擔契約，及以該協議書視為原買賣合約之一部分，詎甲○○之一千萬元定金竟又遭
乙○○沒收。足見甲○○、乙○○於八十六年十月十四日訂立之買賣合約（協議書）
實已害及伊之前開債權等情，爰依民法第二百四十四條規定，求為撤銷甲○○、乙○
○間就系爭土地所交付定金一千萬元，於九百五十六萬元內之買賣行為之判決；倘前
開定金給付無法撤銷，乙○○沒收該定金金額顯屬過高，伊為保全債權，亦得代位甲
○○請求依民法第二百五十二條規定予以酌減，求為命乙○○返還甲○○九百五十六
萬元並交由伊受領之判決。
被上訴人乙○○則以：伊於八十六年三月二十八日將所有系爭土地含建造執照以一億
八千零四十萬六千二百元之價格出售予另一被上訴人甲○○，雙方並於同年六月十一
日正式簽訂不動產買賣合約，但因甲○○未依約履行，伊已於催告甲○○後解除該合
約，上訴人自無從撤銷，況伊不知上訴人與甲○○間有承攬契約，依法上訴人亦不得
撤銷。其僅請求撤銷定金給付一千萬元中之九百五十六萬元，於法尤屬不合等語，資
為抗辯。至被上訴人甲○○並未作何聲明或抗辯。
原審依審理結果，以：被上訴人甲○○於八十六年四月二十五日以由上訴人承攬興建
系爭土地上之系爭工程，共向上訴人收取九百五十六萬元，並簽發同額之二紙支票予
上訴人，作為履約之保證，嗣後均未獲兌現。而甲○○因於八十六年六月十一日向被
上訴人乙○○買受系爭土地，其所交付之定金一千萬元已被乙○○沒收等事實，有兩
造不爭執之草約、支付命令及確定證明書、不動產買賣合約書、支票及退票理由單等
件可稽，固堪認為真正。惟按「債務人所為之有償行為，於行為時明知有損害於債權
人之權利者，以受益人於受益時亦知其情事者為限，債權人得聲請法院撤銷之。」民
法第二百四十四條第二項定有明文。本件甲○○係以個人名義向乙○○買受系爭土地
（含建造執照），而以格建設股份有限公司董事長之名義將該建造執照所示之系爭
工程與上訴人訂立承攬契約，委由上訴人興建。茲查乙○○已否認知悉其與甲○○訂
立買賣合約之行為有害上訴人之債權，而上訴人亦未舉證證明「乙○○出賣系爭土地
予甲○○，明知甲○○交付定金一千萬元之行為有損害於上訴人之債權，卻仍收受」
之事實，是上訴人主張其可行使撤銷訴權，揆諸前開規定，自有未合。另查因甲○○
未依其與乙○○訂立之系爭土地買賣合約給付買賣價金，經乙○○催告後，雖由訴外
人徐耕雄與兩造訂立協議書，而為併存之債務承擔，三方同意該協議書視為原合約之
一部分，然徐耕雄仍未依約給付價金，乙○○乃以存證信函解除其與甲○○間之買賣
契約，並依協議書第三條約定沒收甲○○之定金一千萬元之事實，有兩造不爭之存證
信函、協議書、支票及退票理由單等為憑。縱上訴人主張倘甲○○、乙○○間之買賣
行為無法撤銷，乙○○所沒收之定金數額顯屬過高，應予酌減，返還甲○○九百五十
六萬元，並交由伊受領云云，惟定金之目的在於確保契約之履行，故定金金額，非以
契約不能履行時，可能發生之損害額為衡量標準，且定金為要物契約，因交付而成立
，既已交付，即無從再為酌定；此與違約金係約定債務人不履行債務時，始應支付者
有所不同。違約金雖有民法第二百五十二條規定過高酌定之問題，然定金則無過高酌
定之規定，兩者性質並不相同。本件乙○○所沒收者為定金，而非違約金，已如上述
，揆諸前揭說明，自無酌減問題。從而上訴人代位請求依民法第二百五十二條規定，
酌減乙○○沒收之定金，及代位請求乙○○返還甲○○九百五十六萬元、交由其受領
，於法無據，併同其前開「撤銷」之請求，均不應准許。因而維持第一審所為上訴人
敗訴之判決，駁回其上訴。
關於廢棄發回部分：
查原審認定：被上訴人二人與訴外人徐耕雄等三方所訂之協議書，係併存之債務承擔
契約，視為原買賣合約之一部分云云，果屬不虛，於徐耕雄未依約給付價金時，被上
訴人乙○○僅對被上訴人甲○○一人為解除契約及沒收定金一千萬元之意思表示，是
否為法之所許﹖已非無疑。且按約定之違約金額過高者，除出於債務人之自由意思，
已任意給付，可認為債務人自願依約履行，不容其請求返還外，法院仍得依民法第二
百五十二條規定，核減至相當之數額（參見本院七十九年台上字第一九一五號判例）
。本件乙○○係依上述協議書第三條約定，將甲○○所付定金一千萬元，充作違約金
，全部予以沒收，為原審所確定之事實，則該一千萬元定金既已因上開約定而變更為
違約金之性質，顯見甲○○就系爭違約金，非出於其自由意思而任意給付。衡之前揭
說明，如其數額過高，法院非無酌減之權。乃原審就上訴人主張所約定之違約金過高
，是否屬實，恝置不論，徒以該轉換為違約金之定金已為交付，即認法院無權酌減，
其適用法律亦不無違誤。上訴論旨，指摘原判決關於駁回上訴人對乙○○應返還甲○
○九百五十六萬元並交由上訴人受領之上訴部分為不當，聲明廢棄，非無理由。又上
訴人係主張代位甲○○請求乙○○酌減違約金，餘額應返還甲○○並由其代位受領，
是否有併列其債務人即甲○○為被告之必要，案經發回，宜注意及之。
關於駁回上訴部分：
按債權人行使民法第二百四十四條第二項所規定之撤銷訴權，以債務人於行為時，明
知有損害於債權人之權利，受益人於受益時亦知其情事，且將發生有害於債權人之結
果為要件，否則即不容債權人對債務人之有償行為行使撤銷訴權。本件原審認上訴人
未舉證證明乙○○出賣系爭土地予甲○○，明知甲○○交付定金一千萬元之行為有損
害於上訴人之債權，卻仍收受之事實，從而其主張行使撤銷訴權，於法未合，不應准
許。經核於法洵無違誤。上訴論旨，指摘原判決上開部分為不當，求予廢棄，非有理
由。
據上論結，本件上訴，為一部有理由，一部無理由，依民事訴訟法第四百七十七條第
一項、第四百七十八條第一項、第四百八十一條、第四百四十九條第一項、第七十八
條，判決如主文。
中      華      民      國    八十九    年      十      月      五      日
                              最高法院民事第八庭
                                  審判長法官  蘇  茂  秋
                                        法官  徐  璧  湖
                                        法官  曾  煌  圳
                                        法官  李  慧  兒
                                        法官  劉  福  來
      右正本證明與原本無異
                                              書  記  官
中      華      民      國    八十九    年      十      月     二十     日
                                                                        Ｑ


司法院資訊處製作；財團法人民間司法改革基金會備份。
